臺灣宜蘭地方法院民事判決　　　　　　　　94年度訴字第40號
原　　　告　壬○○原名曾美珠.
　　　　　　庚○○
　　　　　　辛○○
共　　　同
訴訟代理人　莊乾城律師
複　代理人　乙○○
　　　　　　丁○○
被　　　告　北宏實業有限公司
法定代理人　戊○○
訴訟代理人　吳振東律師
上列當事人間請求清償債務事件，本院於94年10月21日言詞辯論
終結，判決如下：
    主  文
被告應給付原告壬○○新台幣參拾萬元及自民國九十四年一月十
日起至清償日止，按年息百分之五計算之利息。
被告應給付原告庚○○新台幣壹佰萬元及自民國九十四年一月十
日起至清償日止，按年息百分之五計算之利息。
被告應給付原告辛○○新台幣壹佰貳拾萬元及自民國九十四年一
月十日起至清償日止，按年息百分之五計算之利息。
原告其餘之訴駁回。
訴訟費用由被告負擔十分之九，餘由原告壬○○負擔。
本判決原告勝訴部分，於原告壬○○、庚○○、辛○○分別以新
台幣壹拾萬元、參拾肆萬元、肆拾萬元供擔保後，得假執行。但
被告如以新台幣參拾萬元、壹佰萬元、壹佰貳拾萬元分別為原告
壬○○、庚○○、辛○○預供擔保，得免為假執行。
原告其餘假執行之聲請駁回。
    事  實
一、原告起訴主張：被告前於民國88年4 月間，因公司資金週轉
    不靈，乃依照公司各股東出資額之比例計算，向公司股東即
    原告壬○○、庚○○、辛○○分別借款新台幣（下同）300,
    000元、1,000,000元及1,200,000 元，並開立支票作為借款
    憑證。嗣於89年下半年間，被告另向原告壬○○借款，雖已
    清償部分款項，然尚有60,739元尚未清償，故由被告開立同
    額支票乙紙（以下簡稱系爭支票）作為借款憑證。前述借款
    均未約定清償期限。原告爰以聲請送達支付命令代替催告，
    又原告嗣於94年1月27日亦有定期催告被告應於同年3月1 日
    前返還前述借款，被告迄未清償，則被告至遲應自同年3月2
    日起負遲延責任。爰依據消費借貸契約之法律關係，請求被
    告返還前述借款及法定遲延利息等語。並聲明：（一）被告
    應給付原告壬○○36,0739 元及自起訴狀繕本即支付命令送
    達翌日起至清償日止，按年息5%計算之利息；（二）被告應
    給付原告庚○○1,000,000 元及自起訴狀繕本即支付命令送
    達翌日起至清償日止，按年息5%計算之利息；（三）被告應
    給付原告辛○○1,200,000 元及自起訴狀繕本即支付命令送
    達翌日起至清償日止，按年息5%計算之利息；（四）願供擔
    保，請准宣告假執行。
二、被告則以：被告公司於88年2 月間改組後，因資金短缺，為
    使公司正常營運，由被告法定代理人戊○○與其他包括原告
    在內之股東協議，按照出資金額1 成計算出資借貸被告以為
    周轉，被告法定代理人戊○○除按該協議出資7,300,000 元
    以外，另外貸予被告7,700,000 元。嗣後由被告簽發支票交
    付包括原告在內之各股東收執以為借款憑證。然因被告公司
    營運欠佳，無法償還被告法定代理人戊○○及各股東之借款
    ，乃於88年7月5日召開臨時會議，其中討論事項第5 點決議
    ：上開借款，於被告有結餘時，先清償被告法定代理人戊○○之借款後，再清償其他股東包括原告在內之借款，該決議
    之性質屬於附停止條件之法律行為。現被告尚無盈餘可清償
    被告法定代理人戊○○按出資額比例計算之借款 7,300,000
    元，則上開約定清償之停止條件尚未成就，原告訴請被告清
    償前述借款，顯無理由。另被告否認原告壬○○所稱尚有他
    筆60,739元之債務並未清償之事實等語，資為抗辯。並聲明
    ：（一）原告之訴及假執行之聲請均駁回；（二）如受不利
    判決，願供擔保請准免為假假行。
三、兩造不爭執之事實：
（一）原告壬○○、庚○○、辛○○曾依被告公司股東出資額比
      例計算而分別借款300,000 元、1,000,000元及1,200,000
      元予被告。
（二）被告法定代理人戊○○曾前後借款7,700,000元及 7,300,
      000元合計15,000,000元予被告，其中7,300,000元之部分
      係依被告公司股東出資額比例計算之借款。
（三）被告法定代理人戊○○借予被告公司之 7,700,000元，已
      經清償。
四、得心證之理由：
    本件之爭點，經兩造同意後整理如下述項目：（一）被告是
    否於89年下半年間曾向原告壬○○借款，尚餘60,739元尚未
    清償？（二）被告向原告壬○○、庚○○、辛○○分別借款
    之300,000 元、1,000,000元及1,200,000元，上開借款之清
    償期是否附有停止條件？如附有停止條件者，該條止條件內
    容為何？是否已經成就？以下分別予以說明：
（一）被告是否於89年下半年間曾向原告壬○○借款，尚餘 60,
      739元尚未清償？
  １  按當事人主張有利於己之事實者，就其事實應負舉證之責
      任，民事訴訟法第277 條前段定有明文。次按：支票為無
      因證券，支票債權人就其取得支票之原因，固不負證明之
      責任，惟執票人既主張支票係發票人向伊借款而簽發交付
      ，以為清償方法，發票人復抗辯其未收受借款，消費借貸
      並未成立，則就借款之已交付事實，即應由執票人負舉證
      責任，此有最高法院73年度第1次民事庭會議決議 (二)之
      見解可資參照。本件被告否認曾於89年下半年間向原告壬○○借款尚餘60,739元未清償之事實，原告壬○○固提出
      面額為60,739元之系爭支票乙紙為證，惟依照前述舉證責
      任分配之原則，仍應由原告壬○○就兩造間確有上開消費
      借貸契約存在之事實負舉證之責任。
  ２  經查：證人癸○○到庭證稱：因為當時被告公司被拒絕往
      來，沒有支票可以使用，所以由我跟丙○○總經理以個人
      名義開支票戶給公司使用，因為當時有欠曾美珠錢，所以
      先開支票給他，我確定在我擔任管理人時，有這筆支出，
      也有經過會計製作傳票、總經理蓋章，但是時間已久，我
      無法確認這筆清償借款的具體事實，只能確認有經過一定
      程序開立支票，這筆確實是公司的帳沒錯等語。另證人丙○○到庭證述：這張支票上面有2 個印章，開立程序應該
      沒有錯誤，至於為何開立，時間太久，我無法確定，有可
      能是公司欠錢，所以開票償還，因為當時公司已經拒絕往
      來不能使用支票，所以才用臨時管理人和我個人共同具名
      的支票開立，這都是為了公司的債務，不是我們個人的債
      務等語。前開2 位證人之證言雖均能證明系爭支票之真正
      ，然彼等之證詞並無法證明系爭支票究竟是基於何種原因
      事實所開立，且系爭支票即使為真正，亦無法證明原告壬○○確有交付借款金額予被告公司之事實。
  ３  況原告壬○○對於該筆借款成立之時間及實際金額，於起
      訴時並未特定，嗣經本院開庭審理後要求原告壬○○應先
      特定起訴所主張之借款事實，原告壬○○本人先陳稱應該
      是在91年間云云，後又改稱時間已久，並不知情，事情都
      是由已過世的配偶劉顯原處理云云。嗣後再陳報該筆借款
      應係89年下半年間由被告公司向原告借貸後，因部分借款
      已返還，未償還之餘額零頭為60,739元，乃由被告公司當
      時臨時管理人癸○○及總經理丙○○共同開立系爭支票交
      付原告壬○○云云。其前後陳述不一，是原告對於該筆借
      款之實際情形並不知悉，單憑系爭支票之存在而為本件之
      請求，難以採信為真實。綜上，原告壬○○請求被告給付
      60,739元及法定遲延利息之部分，要無理由，應予駁回。
（二）被告向原告壬○○、庚○○、辛○○分別借款之 300,000
      元、1,000,000元及1,200,000元，上開借款之清償期是否
      附有停止條件？如附有停止條件者，該條止條件內容為何
      ？是否已經成就？
  １  原告及被告法定代理人戊○○在內，曾於88年7月5日召開
      臨時會議，其中討論事項第5 點會議紀錄：「股東暫借公
      司款1360萬元，郭董770萬元，於7 月31日付息（1分半利
      率）。從8月1日起以2分利率計息（利息每月結清1次）。
      公司資金可周轉，有結餘時，先還郭董」。此有被告提出
      之會議紀錄乙份在卷可憑，亦為原告所不爭執，堪信屬實
      。被告抗辯上開記載是約定於被告有結餘後，先清償被告
      法定代理人戊○○按股東出資比例計算之借款 7,300,000
      元後，再清償其他股東包括原告在內之借款，性質上屬於
      附停止條件之法律行為云云。惟查：參與該次會議的證人
      丙○○證稱：「有結餘時，先還郭董」是指戊○○另外借
      給被告公司周轉的7,700,000 元的部分，並不是戊○○按
      股東出資比例計算借款的7,300,000 元的部分等語。核與
      證人己○○、子○○證述之內容相符，故原告主張前開會
      議紀錄所記載：「有結餘時，先還郭董」，係指先償還戊○○另外借款7,700,000元的部分等語，堪予採信。
  ２  證人甲○○雖到庭陳述：該次會議我有到場，原本被告公
      司在改組之前，實際經營人是丙○○，登記負責人是子○○，戊○○是最大債權人，改組之後，由戊○○擔任負責
      人，由我負責整合聯繫，我也是公司股東之一，在我離職
      前，戊○○已經墊付了15,000,000元，後來覺得這樣子不
      行，才開會找股東借錢給被告公司周轉，當時會議紀錄第
      5 點約定「有結餘時，先還郭董」，是指公司有結餘時，
      要優先償還公司積欠戊○○的所有借款云云。然證人甲○○之證詞與前述其他證人之證詞並不相符，已屬可疑。且
      從前述會議紀錄第5 點之記載內容，前半段均係記載就戊○○另外借給被告公司的7,700,000 元之計息方式，並未
      特別提及包括原告及戊○○在內按照股東出資額比例計算
      的借款部分，依照文義解釋，後半段所記載「公司資金可
      周轉，有結餘時，先還郭董」，自應作相同之解釋，係指
      戊○○另外借給被告公司的7,700,000 元之部分，始屬允
      當。則被告辯稱此部分係約定要先還被告法定代理人戊○○全部借款之停止條件成就後，其餘股東才能向被告請求
      返還借款云云，要無足採。
  ３  查戊○○另外借給被告公司的7,700,000 元之部分，業已
      清償完畢，此為兩造所不爭執之事實，即便認為前述約定
      「公司資金可周轉，有結餘時，先還郭董」，係被告清償
      原告借款之停止條件，亦已成就，被告不得再執此為由而
      拒絕清償。又包括原告及戊○○在內，依照股東出資額比
      例計算之借款，並無另外約定清償期限，則兩造間之消費
      借貸契約，應認為屬於未定返還期限之消費借貸契約，依
      照民法第478 條後段之規定，被告得隨時返還，原告亦得
      定1個月以上之相當期限，催告返還。又依同法第229條第
      2 項規定，原告聲請本院依照督促程序向被告核發送達支
      付命令，與催告有同一之效力。而本院核發之支付命令（
      本院93年度促字第5751號）係於93年12月9 日送達至被告
      ，此有送達證書乙份附於本院所調閱前開支付命令卷宗在
      卷可憑。另依照同法第122 條規定，於一定期間內應為給
      付者，其期間之末日為星期日或其他休息日時，以次日代
      之，故被告應自94年1 月10日起負遲延給付之責任。則原
      告得請求被告清償借款之遲延利息起算日應自94年1 月10
      日起開始計息，而非自支付命令送達被告之翌日起予以計
      息。
五、綜上所述，原告基於消費借貸契約之法律關係，請求被告給
    付原告壬○○300,000元；給付原告庚○○1,000,000元；給
    付原告辛○○1,200,000元，及均自94年1月10日起至清償日
    止，按年息5%計算之利息，為有理由，應予准許。其餘部分
    之請求，為無理由，應予駁回。本件原告勝訴之部分，兩造
    均陳明願供擔保請准宣告假執行或免為假執行，經核均無不
    合，爰各酌定相當之擔保金額併予准許。至原告敗訴之部分
    ，其假執行之聲請，因訴之駁回而失所附麗，應併予駁回。
    本件事證已臻明確，兩造其餘攻擊防禦方法及舉證，核與判
    決結果無影響者，爰不一一論述，併此敘明。
六、訴訟費用負擔之依據：民事訴訟法第79條。
中　　華　　民　　國　　94　　年　　10　　月　　31　　日
                  臺灣宜蘭地方法院民事庭
                      法　官　林俊廷
正本與原本無異。
如不服本判決應於判決送達後20日內提出上訴狀（須附繕本）。
中　　華　　民　　國　　94　　年　　11　　月　　1 　　日
                      書記官　莊淑茹
